【裁判字號】    87,保險,48
【裁判日期】    890117
【裁判案由】    給付保險金
【裁判全文】
臺灣高雄地方法院民事判決  八十七年度保險字第四十八號
    原      告  甲○○○
    訴訟代理人  洪千琪律師
                孫嘉男律師
    被      告  富邦人壽保險股份有限公司  設台北市松江區○○○路○段一０八
                              .
    法定代理人  蔡明興      住.
    訴訟代理人  李明益律師
右當事人間給付保險金事件，本院判決如左：
    主    文
被告應給付原告新臺幣壹佰萬元，及自民國八十七年五月八日起至清償日止，按週年
利率百分之五計算之利息。
訴訟費用由被告負擔。
本判決於原告以新臺幣參拾肆萬元為被告供擔保後，得假執行。但被告如於假執行程
序實施前，以新臺幣壹佰萬元為原告預供擔保，得免為假執行。
    事    實
甲、原告方面：
一、聲明：如主文所示，並陳明願供擔保請准宣告假執行。
二、陳述：
（一）原告之妹林美秀於民國八十六年間參加東昇旅行社旅遊團，預定隨團於同年元
      月七日至十五日前往緬甸、越南、高棉（即柬埔寨王國）觀光，行前林美秀遂
      於同年月四日與被告訂立旅行平安保險契約，約定保險期間自八十六年一月七
      日上午七時起共八日，以林美秀為被保險人、原告為受益人，保險金額為新臺
      幣（下同）一千萬元；被保險人於契約有效期間內，因遭受意外傷害事故，致
      其身體蒙受傷害而致殘廢或死亡時，被告應給付保險金；所稱意外傷害事故指
      非由疾病引起之外來突發事故；被保險人於本契約有效期間內遭受約定之意外
      傷害事故，自意外傷害事故發生之日起一百八十日以內死亡者，被告按保險金
      額給付身故保險金；被保險人在契約有效期間內因本契約所約定之意外傷害事
      故失蹤，於戶籍資料內所載失蹤之日起滿一年仍未尋獲，或要保人、受益人能
      提出證明文件足以認為被保險人極可能因契約所約定之意外傷害事故而死亡者
      ，被告先行給付身故保險金，但日後發現保險人生還時，受益人應將該筆已領
      之身故保險金於一個月內歸還被告。
（二）茲因林美秀於八十六年一月十二日抵達高棉金邊市後，於當日中午十二時許自
      由活動時間內，搭乘計程機車外出逛街後，即遭打劫而失蹤，經報警協尋，並
      經當地導遊陳國平、該團領隊陳勇行四處尋找，仍下落不明，原告與其他林美
      秀之家人除向戶政事務所辦理失蹤登記，亦多次前往尋訪，亦無所獲。爰於林
      美秀戶籍資料記載失蹤滿一年後，依上開保險契約請求被告給付身故保險金一
      千萬元，惟遭被告拒絕給付，為此起訴請求被告給付該一千萬元保險金中一百
      萬元部份。
三、對被告抗辯之陳述：
（一）所提之柬埔寨王國Center City Police Report 乃當地警察機關調查之結果，
      並非僅是林美秀之兄林進旺之報案記錄。而該柬埔寨王國Center City Police
      Report原文暨中文譯本分別經我國駐金邊臺北經濟文化代表處與外交部認證，
      均應推定為真正，不容被告否認。
（二）原告乃依林美秀與被告簽訂之保險契約第十三條之約定請求被告給付保險金，
      以被保險人林美秀失蹤為已足，不以意外傷害為必要，因本件保險契約為定型
      化契約，而意外傷害與失蹤間無因果關係，並無併存之可能，倘強求需先有意
      外傷害再失蹤，則將使旅行平安保險契約「彌補不可預料損害」之目的難以達
      成，受益人更因舉證困難而無從請求保險金，對被保險人、受益人顯失公平，
      依消費者保護法第十二條之規定，該不合理之約定應屬無效；又保險契約乃最
      大善意契約，原告既有被保險人遭遇不測之合理懷疑，復已完成報案、失蹤登
      記等必要手續，保險事故即已經發生，被告應給付保險金。
（三）否認被告所提法商捷上援助股份有限公司調查報告暨附件之真正，但引用該失
      蹤調查報告結論。
（四）被保險人林美秀僅負債三萬餘元，並無經濟狀況不良情事，無冒領保險金之必
      要。
四、證據：提出旅行平安保險單、戶籍謄本、柬埔寨王國Center City Police Report
    原文暨中文譯本、高雄市政府警察局鼓山分局受理失蹤人口案件登記表、理賠照
    會單，並聲請訊問證人即原告之弟林進旺。
乙、被告方面：
一、聲明：駁回原告之訴及假執行之聲請，如受不利益判決，願供擔保請准免為假執
    行。
二、陳述：
（一）否認林美秀於八十六年一月十二日中午十二時許在高棉金邊市遭人打劫失蹤，
      林美秀僅係外出逛街後未歸，並非因外來突發事故而失蹤；至原告所提報案單
      僅為林美秀之兄林進旺於十八日後前往當地報案所製作之報案記錄，並非當地
      主管機關調查結果，且該類報案單係於遺失財物之簡易報案單，當地主管機關
      則未查獲任何遇劫之證據，原告指稱林美秀遇劫失蹤之處復為金邊市鬧區，若
      有搶劫、擄人情事，應不致無人發覺，是不足以證明林美秀係因打劫等外來突
      發事故而失蹤，保險事故尚未發生，被告不負給付保險金之責。
（二）林美秀向多家保險公司投保高額保險，並三次退票而為銀行拒絕往來，曾多次
      前往柬埔寨，且在當地有許多友人，攜帶約三十萬元之鉅款前往，當日又刻意
      單獨行動，應係為詐領保險金、躲避債務或尋找生意機會，而非失蹤；縱確為
      失蹤，非意外傷害事故所致，保險事故仍未發生。
（三）原告所提柬埔寨王國Center City Police Report 原本中「She was missing.
      」、「Police find Ms.Lin Mei Hsiu back」之記載係原告所自行填加，且前
      句中文譯文遽認林美秀係被劫失蹤，亦失原意，自不得據以認定林美秀遭打劫
      失蹤。
（四）保險法第一百十三條亦規定，傷害保險人於被保險人遭受意外傷害及其所致殘
      廢或死亡時，負給付保險金額之責，本件保險契約為傷害保險，符合保險法是
      項規定，與財政部傷害保險單示範條款亦無二致，自非顯失公平。
三、證據：提出報案單譯文、票據交換所第一類票據退票資料查詢簡覆單、要保書、
    保險人員訓練教材、傷害保險單示範條款、柬埔寨王國 Center City Police
    Report影本、林進旺訊問筆錄原文暨譯文、司機訊問筆錄原文暨譯文、備忘錄、
    法商捷上援助股份有限公司失蹤調查報告、聲明書原文暨譯文、行程明細表，並
    聲請本院函請外交部命金邊駐外單位調取本件報案單內容與訊問筆錄。
丙、本院依職權函內政部警政署入出境管理局查林美秀出入境資料，並報請臺灣高等
    法院轉司法院秘書長、外交部查詢柬埔寨王國Center City Police Report 之性
    質。
    理    由
一、本件原告主張原告之妹林美秀於八十六年間參加旅遊團，預定隨團於同年元月七
    日至十五日前往緬甸、越南、高棉觀光，行前林美秀於同年月四日與被告訂立旅
    行平安保險契約，約定保險期間自八十六年一月七日上午七時起共八日，以林美
    秀為被保險人、原告為受益人，保險金額為一千萬元，被保險人於契約有效期間
    內，因遭受意外傷害事故，致其身體蒙受傷害而致殘廢或死亡時，被告應給付保
    險金，被保險人於本契約有效期間內遭受約定之意外傷害事故，自意外傷害事故
    發生之日起一百八十日以內死亡者，被告按保險金額給付身故保險金，被保險人
    在契約有效期間內因意外事故失蹤，於戶籍資料內所載失蹤之日起滿一年仍未尋
    獲者，被告先行給付身故保險金；茲因林美秀於八十六年一月十二日抵達高棉金
    邊市後，於當日中午十二時許搭乘計程機車外出逛街後，即遭打劫而失蹤，爰於
    林美秀戶籍資料記載失蹤滿一年後，依上開保險契約請求被告給付身故保險金一
    千萬元中一百萬元部份。
    被告則以林美秀僅係外出逛街後未歸，並非因外來突發事故而失蹤，原告所提報
    案單僅為林美秀之兄林進旺前往當地報案所製作之報案記錄，並非主管機關調查
    結果，當地主管機關未查獲任何遇劫之證據，保險事故尚未發生，被告不負給付
    保險金之責；林美秀向多家保險公司投保高額保險，為銀行拒絕往來戶，曾多次
    前往柬埔寨，且在當地有許多友人，攜帶約三十萬元之鉅款前往，當日又刻意單
    獨行動，應係為詐領保險金、躲避債務或尋找生意機會，而非失蹤；又原告所提
    柬埔寨王國Center City Police Report 原本中「She was missing.、 Police
    find Ms. Lin Mei Hsiu back」之記載係原告所自行填加，且前句中文譯文亦失
    原意等語，資為抗辯。
二、原告主張其妹林美秀於八十六年間參加旅遊團，預定隨團於同年元月七日至十五
    日前往緬甸、越南、高棉觀光，行前林美秀於同年月四日與被告訂立旅行平安保
    險契約，約定保險期間自八十六年一月七日上午七時起共八日，以林美秀為被保
    險人、原告為受益人，保險金額為一千萬元，被保險人於契約有效期間內，因遭
    受意外傷害事故，致其身體蒙受傷害而致殘廢或死亡時，被告應給付保險金，所
    稱意外傷害事故指非由疾病引起之外來突發事故，被保險人於契約有效期間內遭
    受約定之意外傷害事故，自意外傷害事故發生之日起一百八十日以內死亡者，被
    告按保險金額給付身故保險金，被保險人在契約有效期間內因意外事故失蹤，於
    戶籍資料內所載失蹤之日起滿一年仍未尋獲者，被告先行給付身故保險金；林美
    秀於八十六年一月十二日抵達高棉金邊市後，於當日中午十二時許自由活動時間
    內，搭乘計程機車外出逛街後，即下落不明，經報警協尋，並經當地導遊陳國平
    、該團領隊陳勇行四處尋找，仍無所獲，原告於戶籍資料記載林美秀失蹤滿一年
    後，依上開保險契約請求被告給付身故保險金一千萬元，惟經遭被告被告拒絕之
    事實，業據提出旅行平安保險單、戶籍謄本、柬埔寨王國Center City Police
    Report原文暨中文譯本、高雄市政府警察局鼓山分局受理失蹤人口案件登記表、
    理賠照會單為證，核屬相符，且與證人即林美秀之兄林進旺證述一致，復為被告
    所不爭，林美秀自八十六年元月七日出境後，即未再入境，並經本院職權函內政
    部警政署入出境管理局查證明確，應堪信為真實。
三、原告並主張被保險人林美秀係遇劫失蹤，於戶籍資料內已記載，且已逾一年期間
    仍未尋獲，保險事故已發生，依保險契約第十三條之約定被告應給付受益人身故
    保險金一千萬元，雖據提出柬埔寨王國Center City Police Report 原文暨中文
    譯本、戶籍謄本、高雄市政府警察局鼓山分局受理失蹤人口案件登記表為證，但
    為被告所否認，辯稱：林美秀僅係外出逛街未歸，並非因外來突發事故而失蹤，
    至原告所提報案單僅為林美秀之兄林進旺前往當地報案所製作之報案記錄，並非
    當地主管機關調查結果，當地主管機關則未查獲任何遇劫之證據，保險事故尚未
    發生，被告不負給付保險金之責；又林美秀向多家保險公司投保高額保險，為銀
    行拒絕往來戶，曾多次前往柬埔寨，且在當地有許多友人，攜帶約三十萬元之鉅
    款前往，當日又刻意單獨行動，應係為詐領保險金、躲避債務或尋找生意機會，
    而非失蹤；且原告所提柬埔寨王國Center City Police Report原本中「She was
    missing.」、「Police find Ms.Lin Mei Hsiu back」之記載係原告所自行填加
    云云，並提出林進旺訊問筆錄原文暨譯文、司機訊問筆錄原文暨譯文、備忘錄、
    法商捷上援助股份有限公司失蹤調查報告、聲明書原文暨譯文、要保書、票據交
    換所第一類票據退票資料查詢簡覆單、行程明細表、柬埔寨王國 Center City
    Police Report影本為證。則兩造爭執之點厥為：本件保險事故是否已發生？
（一）按外國之公文書，其真偽由法院審酌情形斷定之，但經駐在該國之中華民國大
      使、公使或領事證明者，推定為真正，民事訴訟法第三百五十六條定有明文。
      本件原告所提之柬埔寨王國Center City Police Report 原本暨中文譯本業經
      我國駐金邊臺北經濟文化代表處與外交部認證，有該原本暨中文譯本之影本附
      卷可稽，自應推定為真正；被告雖指稱告所提柬埔寨王國Center City Police
      Report原本中「She was missing.」、「Police find Ms.Lin Mei Hsiu back
      」之記載係原告所自行填加云云，但僅提出另一紙未載上開二句之柬埔寨王國
      Center City Police Report 影本為證，惟被告非但無法提出該另紙柬埔寨王
      國Center City Police Report原本以供比對，該另紙柬埔寨王國Center City
      Police Report 亦未經我國駐外單位認證，且被告所提影本部份表格框線不連
      接、原載有上開二句部份顯有塗改痕跡、印章之位置及形狀復與原告所提同份
      文件完全相同，此經本院當庭檢視無訛，是應認被告所提未載有上開二句之柬
      埔寨王國Center City Police Report 影本係變造自原告所提卷附證據，委不
      足採，則被告空言否認原告所提柬埔寨王國Center City Police Report 之真
      正，自屬無據。
（二）然柬埔寨王國Center City Police Report 之性質僅為電話報案記錄，並非警
      方調查報告，此經本院職權報請臺灣高等法院轉司法院秘書長、外交部查詢屬
      實，有駐胡志明市臺北經濟文化辦事處覆臺灣高等法院胡志（88）字第一六二
      六號函在卷可考，是該紙柬埔寨王國Center City Police Report 上所載均為
      報案人林進旺之陳述，並非當地警方之調查結果，殆無疑義。
（三）被告雖亦抗辯林美秀向多家保險公司投保高額保險，為銀行拒絕往來戶，曾多
      次前往柬埔寨，且在當地有許多友人，攜帶約三十萬元之鉅款前往，當日又刻
      意單獨行動，應係為詐領保險金或躲避債務、尋找生意機會而非失蹤云云，惟
      林美秀曾多次前往柬埔寨、在當地有許多友人一節，被告並未舉證以實其說，
      被告所提林進旺訊問筆錄原文暨譯文、司機訊問筆錄原文暨譯文、法商捷上援
      助股份有限公司失蹤調查報告、聲明書原文暨譯文等證據，外國公文書部份，
      均未經我國駐外單位認證，已有未合，中文譯文部份，亦未經翻譯社具名以翻
      譯，譯文內容是否正確，要非無疑，且俱為原告所否認，被告復未能提出其他
      證據以資補強，則上述證據尚難採信。至林美秀向多家保險公司投保高額保險
      、為銀行拒絕往來戶、攜帶約三十萬元之鉅款前往等情，雖有報案單譯文、票
      據交換所第一類票據退票資料查詢簡覆單、要保書可證，應為真實，亦尚不足
      證實林美秀乃係詐領保險金、躲避債務或尋找生意機會而非失蹤。蓋人身保險
      基於生命身體之無價性，保險契約當事人本得自由約定保險金額，保險人既接
      受被保險人就其生命、身體投保高額保險，收取高額保險費，自不得以被保險
      人投保高額之保險，即遽指其乃意在詐領保險金；又林美秀雖為銀行拒絕往來
      戶，但其是否確有負債，所負債務金額若干，是否已達迫使其前往他國避債之
      程度，均非無疑，加以林美秀既有三十餘萬得攜帶出國，實難認其有出國避債
      之必要，是被告前揭所辯，亦無可取。
（四）至被告辯稱原告所提柬埔寨王國Center City Police Report 僅為林美秀之兄
      林進旺於十八日後前往當地報案所製作之報案記錄，不足以證明林美秀係因意
      外傷害事故而失蹤，查：旅客所以於前往國外旅遊前投保旅行平安保險，無非
      係考量對國外環境、法律程序甚至語言文字等咸不熟悉，且無法滯留當地，萬
      一發生意外，將不易尋求救濟，故事先以保險契約分散此一風險，以求於事故
      發生時能獲得保障。本件被告既承保前往國外旅遊之風險，就據以認定保險事
      故發生與否之證據，即不應與保險事故發生於國內之個案作同等要求，否則無
      異將此一風險轉嫁於被保險人，違背此類保險之基本目的；尤其緬甸、高棉（
      即柬埔寨王國）地區之治安及法治狀況迥異於國內，被告既仍將該區旅遊納入
      其承保範圍，即表示被告已就該區之特殊狀況詳為評估，並將之合理反映於保
      險費率上，因此，認定保險事故之發生時，應認被告業將該區刑案證據取得之
      困難與否納入考量，保險人如認為該區刑案證據取得困難、理賠風險過高，即
      應重新估算其保險費率，或自始將該區旅遊之危險排除於承保範圍之外，不應
      於事故發生後，反責由被保險人承擔因特定地區之特殊狀況造成舉證困難之不
      利益；且在尚未查獲其他證據前，當地警方僅依被保險人家屬之陳述為記載，
      本即為不得不然之作法，被保險人身在異地、驟然失蹤，其家屬除向當地主管
      機關報案外，實無法苛求其採取其他行動，故若認必有警方蒐證之結果始足據
      以認定被保險人係因意外傷害事故而失蹤，則被保險人、受益人是否能請求保
      險金，將全繫於當地警察機關能否破案或發現其他線索，此與旅行平安保險之
      目的顯有違背。本件被保險人林美秀既無躲避債務之必要，並非前往柬埔寨王
      國尋找生意機會，亦無證據得認其在詐領保險金，已如前述，揆諸上揭說明，
      其在異國隻身出外逛街，卻下落不明、音訊全無，經當地導遊、領隊、主管機
      關多方協尋未果，至今已逾三年，衡情已足認其係因疾病以外之外來突發事故
      而致失蹤，保險事故已然發生，被告應負給付身故保險金之責。
四、應付利息之債務，其利率未經約定，亦無法律可據者，週年利率為百分之五；遲
    延之債務，以支付金額為標的者，債權人得請求依法定利率計算之遲延利息，民
    法第二百零二條、第二百三十二條第一項分別定有明文。又本件被保險人業經其
    家屬於戶籍資料上記載於八十六年元月七日失蹤，至今已逾一年，有戶籍謄本附
    卷可資佐憑；從而，原告依據林美秀與被告簽訂之旅行平安保險契約，請求被告
    給付身故保險金一千萬元之其中一百萬元部份，及自被告拒絕給付保險金之日即
    八十七年五月八日起至清償日止，按週年利率百分之五計算之利息，洵屬正當，
    應予准許。
五、本件事證已臻明確，兩造其餘攻擊防禦方法，於本件判決結果不生影響，爰不一
    一論列，併此敘明。
六、兩造均陳明願供擔保，聲請宣告假執行或免為假執行，經核均無不合，爰分別酌
    定相當擔保金額准許之。
七、據上論結，本件原告之訴為有理由，依民事訴訟法第七十八條、第三百九十條第
    二項、第三百九十二條判決如主文。
中      華      民      國    八十九    年      一      月    十七      日
                              臺灣高雄地方法院民事第二庭
~B法      官  洪文慧
右為正本係照原本作成。
如不服本判決，應於送達後廿日內，向本院提出上訴狀並表明上訴理由，如於本判
決宣示後送達前提起上訴者，應於判決送達後十日內補提上訴理由書（須附繕本）。
中      華      民      國    八十九    年      一      月     十七     日
~B法院書記官  黃玉珠


司法院資訊處製作；財團法人民間司法改革基金會備份。
